臺灣高等法院民事判決 
110年度金再易字第1號
再  審原告  張至善  

訴訟代理人  張至剛律師
再  審被告  元大期貨股份有限公司

法定代理人  林添富  
訴訟代理人  林怡蒼  
再  審被告  元大證券股份有限公司

法定代理人  陳修偉  
訴訟代理人  王昭明律師
            楊靜榆律師
上列當事人間請求損害賠償事件，再審原告對於本院中華民國
110年3月10日109年度金上易字第22號確定判決提起再審之訴，
本院於110年11月9日言詞辯論終結，判決如下：
    主      文
再審之訴駁回。
再審訴訟費用由再審原告負擔。
    事實及理由
一、程序部分：
　㈠按「再審之訴，應於30日之不變期間內提起」、「前項期間
　　，自判決確定時起算，判決於送達前確定者，自送達時起算
　　；其再審之理由發生或知悉在後者，均自知悉時起算。但自
    判決確定後已逾五年者，不得提起」，民事訴訟法第500條
    第1、2項定有明文。查本院109年度金上易字第22號確定判
    決（下稱原確定判決）於民國110年3月10日宣判，且再審原
    告上訴利益未逾新臺幣（下同）150萬元，該案於宣判當日
    確定。再審原告於110年4月8日提起本件再審之訴（見本院
　　卷第5頁），未逾30日不變期間，合先敘明。
　㈡再審起訴狀以民事訴訟法第496條第1項第1款為再審事由，並
    列舉同項第9、13款（見本院卷第6頁），嗣再審原告確認民
    事訴訟法第496條第1項第9、13款並非再審事由（見本院卷
    第156、303頁），併此說明。
二、再審原告主張：伊與再審被告元大期貨股份有限公司（下稱
    元大期貨，原為寶來期貨股份有限公司）及其交易輔助人即
    再審被告元大證券股份有限公司（下稱元大證券，原為寶來
    證券股份有限公司）於91年8月16日簽訂期貨交易輔助人專
    用開戶文件及受託契約（下稱系爭開戶文件、系爭受託契約
    ），開立帳號為0000000之期貨交易帳戶（下稱系爭帳戶
　　），伊另於106年5月16日簽立市價委託風險預告書。系爭帳
    戶於107年2月8日權益數為51萬123元，元大證券於107年2月
    9日上午8時48分、49分以簡訊及電子郵件對伊為盤中高風險
    帳戶通知，嗣於同日上午8時50分59秒以市價委託之方式，
    代為沖銷系爭帳戶全部未平倉部位，發生超額損失91萬5,25
    0元，伊遂於同年月13日補足，合計受損達142萬5,373元。
　　由於再審被告擅自援引風險指標進而代為沖銷伊全部期貨，
    伊依據民法第184條第1項後段等規定，訴請再審被告連帶賠
    償前揭損害，經臺灣臺北地方法院第108年度金字第66號判
    決駁回，伊提提起上訴，並追加系爭受託契約第16條、第21
    條第3款等請求權，亦遭原確定判決駁回上訴及追加之訴確
    定。但是，原確定判決適用法規顯有錯誤（含消極不適用法
    規），爰依民事訴訟法第496條第1項第1款規定提起再審之
    訴。並聲明：㈠原確定判決及臺灣臺北地方法院108年度金字
    第66號判決均廢棄。㈡再審被告應連帶給付伊142萬5,373元
    ，及自107年2月9日起至清償日止，按年息5%計算之利息。㈢
    前訴訟程序及再審訴訟費用由再審被告連帶負擔。
三、再審被告則以：再審原告所述事由，實為契約解釋、事實認
    定之範疇，與適用法規顯有錯誤（含消極不適用法規）無關
    。況且伊代為沖銷符合系爭受託契約第10條第1項第5款要件
    ，再審原告所述，洵無可採等語，資為抗辯。
四、按「有下列各款情形之一者，得以再審之訴對於確定終局判
    決聲明不服，但當事人已依上訴主張其事由或知其事由而不
    為主張者，不在此限：㈠適用法規顯有錯誤者」，民事訴訟
    法第496條第1項第1款定有明文。經查：
　㈠所謂適用法規顯有錯誤，係指確定判決所適用之法規顯然不
    合於法律規定，或與司法院現尚有效及大法官（會議）之解
    釋，或本院現尚有效之判例顯有違反，或消極的不適用法規
    顯然影響裁判者而言，並不包括判決理由矛盾、理由不備、
    取捨證據失當、調查證據欠週、漏未斟酌證據、認定事實錯
    誤及在學說上諸說併存致發生法律上見解歧異等情形在內（
    最高法院107年度台再字第34號判決意旨參照）。又按解釋
    契約屬事實審法院之職權，其解釋縱有未當，尚不生適用法
    規顯有錯誤之問題（最高法院78年度台再字第26號判決意旨
    參照）。
　㈡經核，系爭受託契約第10條第1項第5款約定：「有下列各款
    情形之一者，乙方（指元大期貨）得不通知甲方而自由選擇
    是否沖銷甲方（指再審原告）交易之部份或全部部位：乙
    方依市場或其他急迫狀況認為必要時（甲方有效保證金餘額
    低至原始保證金之25%時）得即時以市價逕行代甲方沖銷其
    所持有未結清之全部期貨交易契約，此一權利不因乙方有無
    向甲方發出追加保證金通知而受影響，亦不因任何乙方之作
    為或不作為而視為拋棄此項權利」；又系爭受託契約第1條
    約定：「甲方同意乙方受甲方委託執行期貨交易時，必須遵
    循期貨交易法，期貨商管理規則及各期貨交易所業務規則、
　　準則、章則及公告與當地其他相關法令之規定，並視為本契
    約之一部分，因遵循前開法令所生之不利益由甲方負擔」（
　　見原確定案卷一審卷第39頁契約書）。是以再審被告執行代
    為沖銷，是否符合上開條款，顯係兩造在原確定程序攻防重
    點。
　㈢嗣原確定判決依上開條款文義，認定再審原告同意元大期貨
    得依期貨交易所之業務規則、準則、章則及公告為期貨交易
    ，並允諾負擔因此所生之不利益；且臺灣期貨交易所股份有
    限公司（下稱期交所）106年4月13日臺期結字第1060300275
    0號函（下稱期交所106年4月13日函）說明欄第6點關於代為
    沖銷作業（指期貨商於交易人風險指標低於25%時，應執行
    代為沖銷作業），屬於系爭受託契約第1條所示公告，再審
    原告同意元大期貨以此方式執行期貨交易。系爭帳戶於107
    年2月9日上午8時48分35秒符合前述要求，元大證券本於輔
    助人地位代為沖銷，核屬依約行使權利等情（見原確定判決
    第5-6頁第四段㈡之⒈、⒉小段理由）。則再審原告主張期交所
    106年4月13日函並非系爭受託契約第1條內容云云（見本院
    卷第247-249頁），核屬事實認定、契約解釋之爭執，依前
    揭說明，尚與適用法規顯有錯誤無涉。
　㈣至再審原告所稱原確定判決消極不適用期貨交易法第15條、
    期貨交易所業務規則第57條。風險指標係102年始出現，且
    係中華民國期貨業商業同業公會自創之自律規則，其計算公
    式違背期貨商管理規則第48條第2項第3款、期貨交易所業務
    規則第57條第1項，也違反期貨交易法第67條，對於弱勢再
    審原告不公平。而代為沖銷規定僅見於期貨交易所業務規則
    第57條及第57條之2，期交所106年4月13日函變更代為沖銷
    規定，牴觸期貨交易法第15條要件云云（見本院卷第241-25
    3頁）。再者，期貨交易法以日為波動風險單位，毋庸另創
    設風險指標制度，故再審被告不得憑以代為沖銷（見同卷第
    253-255頁）。惟再審原告上開主張，實屬再審被告代為沖
    銷時，是否符合系爭受託契約第10條第1項第5款、第1條之
    爭執，亦與適用法規顯有錯誤無涉。
　㈤再審原告復謂原確定判決消極不適用期貨商管理規則第48、4
    9條、期貨交易法第70條、民事訴訟法第277條。再審被告追
    繳保證金，不符合系爭受託契約。原確定判決復消極不適用
    民法第247條之1、金融消費者保護法第7、10條。系爭受託
    契約第10條第1項第5款關於保證金之約定，逾越期貨交易所
    業務規則第57條第2款；又依期貨交易所業務規則第89條，
    交易人至少有1小時補繳保證金期間。因再審被告（期貨商
    ）並未結算確認保證金不足情事，且風險指標計算式並無依
    據且不公平，足見原確定判決適用法規顯有錯誤云云（
　　見本院卷255-265頁）。核其主張，仍係爭執再審被告代為
    沖銷與系爭受託契約本旨不符，自與適用法規顯有錯誤無涉
    。
　㈥再審原告另爭執期交所僅公告上下各五檔資訊，與系爭受託
    契約買賣標的關聯有限；其次，再審被告於本件係以市價代
    為沖銷，惟主管機關於1個月後明文要求不得以市價沖銷，
    應以上下五盤的資料比對云云（見本院卷第265-269、303-3
    04頁）。實屬代為沖銷所應衡量交易資訊之論述，本屬契約
    解釋與事實認定之環節。況且，系爭受託契約等文件並未詳
    細約定代為沖銷所應參考交易標的與價格，則主管機關與再
    審被告隨時修正代為沖銷所參考資料，目的在於促使日後期
    貨交易市場更健全，尚不得據此推論再審被告先前代為沖銷
    有何不法；則再審原告據此指摘原確定判決適用法規顯有錯
    誤，尚無可取。至於認識期貨交易手冊、訴外人張傳章著作
    （見本院卷第14-15頁），均非法規，尚與適用法規顯有錯
    誤無關，併此說明。
五、綜上所述，再審原告依民事訴訟法第496條第1項第1款之規
    定，提起本件再審之訴，為無理由，應予駁回。
六、本件事證已臻明確，兩造其餘攻擊、防禦方法及證據，經斟
    酌後，認均不足以影響本判決結果，自無逐一詳予論述之必
    要。另再審原告所為其他陳述，均為再審之訴有理由，前訴
    訟程序之再開或續行後所應審酌之實體問題，然再審原告之
    再審之訴為無理由，前訴訟程序無從再開或續行，該等實體
    問題，本院亦無庸再逐一予以論究，併予敘明。
七、綜上所述，本件再審之訴為無理由，應予駁回，爰依民事訴
    訟法第78條，判決如主文。
中　　華　　民　　國　　110 　年　　11　　月　　23　　日
                  民事第十一庭  
                        審判長法  官  李慈惠
                              法  官  謝永昌
                              法  官  吳燁山
正本係照原本作成。
不得上訴。
中　　華　　民　　國　　110 　年　　11　　月　　23　　日
　　　　　　　　　　　　　    書記官  莊雅萍